臺灣花蓮地方法院民事判決　八十九年度再易字第一○號
　　再審　原告　甲○○
　　再審　被告　乙○○
　　　　　　　　丙○○
右當事人間請求請求清償借款事件，再審原告對於本院民國八十九年十月三日八十九
年度簡上字第三二號第二審確定判決不服，提起再審，茲判決如左：
    主      文
再審之訴駁回。
再審訴訟費用由再審原告負擔。
    理      由
一、按適用法規顯有錯誤，或當事人發現未經斟酌之證物或得使用該證物，但以如經
    斟酌可受較有利益之裁判者為限，得以再審之訴對於確定終局判決聲明不服；又
    依第四百六十六條不得上訴第三審法院之事件，除前條規定外，其經第二審確定
    之判決，如就足影響於判決之重要證物，漏未斟酌者，亦得提起再審之訴，民事
    訴訟法第四百九十六條第一項第一款、第十三款及第四百九十七條分別定有明文
    。另按再審之訴顯無再審理由者，得不經言詞辯論，以判決駁回之，民事訴訟法
    第五百零二條第二項亦定有明文。
二、按所謂適用法規顯有錯誤，係指確定判決所適用之法規顯然不合於法律規定，或
    與司法院現尚有效及大法官會議之解釋，或本院尚有效之判例顯然違反者而言，
    若學說上諸說併存尚無法規判解可據，或漏未斟酌證據及認定事實錯誤者，均不
    得指為用法錯誤；再者，解釋意思表示原屬事實審法院之職權，事實審法院解釋
    意思表示，縱有不當，亦不生適用法規顯有錯誤問題，最高法院五十七年台上字
    第一０九一號、六十年台再字第一七０號、六十三年台上字第八八０號及六十四
    年台再字第一四０號判例可資參照。本件再審原告主張原確定判決固認定系爭契
    約第十條第二款「無須點交」之特約事項為該契約之解除條件，因再審原告違反
    該約定，致系爭契約因解除條件成就而失其效力，故系爭作為定金及違約金之本
    票債權，即因契約無效而不存在等語，然依系爭契約文義，該特約條款並非解除
    條件，且法院執行另一買賣關係之點交，與系爭契約買賣關係無涉，原審因此誤
    認再審原告違約，顯然違反民法第九十八條之規定；又退步而言，該「無須點交
    」約定之違反並不足以損及契約之目的或交易上之習慣，亦不應構成誠信原則之
    違反，亦已違背民法第一百四十八條之意旨；再者，再審被告並未為解除契約之
    主張，原確定判決以其未聲明之事項為判決，亦有訴外裁判之違法，因認原確定
    有如上述適用法規顯有錯誤之情，為此提起本件再審之訴，求為廢棄原判決，駁
    回再審被告於第一審之訴云云。經查，就系爭契約特約條款性質之解釋，以及解
    除條件是否已成就，均屬事實審法院解釋意思表示之職權，並無顯然不合於法律
　　規定之情形，又解除條件成就，依法契約即失其效力，亦不生適用法規顯有錯誤
　　之問題。另原確定判決係認定解除條件成就，契約失其效力，並未認定解除契約
　　云云，再審原告認有訴外裁判之情，顯有誤會，併此指明。
三、又所謂當事人發現未經斟酌之證物或得使用該證物，係指在前訴訟程序不知有該
    證物，現始知之，或雖知有此而不能使用，現始得使用者而言；而再審之訴以發
    現未經斟酌之證物為再審之理由者，縱其證物實無可採，亦為再審之訴無理由而
    非不合法，最高法院分別著有三十二年度上字第一二四七號、四十八年台抗字第
    一八八號判例足供參考。再審原告雖又主張上述二、之同一理由而認原確定判決
    有「足以影響判決之重要證物，漏未斟酌」之違法云云，但查，其所主張之事由
    並非證物，而係意思表示之解釋，自應認無理由。至解除條件之成就與否係客觀
    之事實，何一當事人聲請點交亦非所謂重要「證物」可言。又二造所簽立之協議
    書係約定再審被告於法院點交期日，同意將屆時未搬離之物品均交由再審原告當
    時之代理人施坤郎處理等語，姑毋論再審被告配合點交程序是否即當然表示拋棄
    系爭契約之權利尚有可議外，依其簽立之八十八年十月四日觀之，乃屬前訴訟程
    序時即已存在之證物，再審原告自應於當時提出主張之，其既無何不知該證物，
    現始知之，或雖知有此而不能使用，現始得使用者而言之情，自與上述再審理由
    不符，亦應駁回之。
四、綜上所述，再審原告據以提起本件再審之訴之理由，均無可採，是本件再審之訴
    顯無再審理由，應予駁回。
五、據上論結，本件再審原告之訴為無理由，合依民事訴訟法第五百零二條第二項、
    第七十八條，判決如主文。
~B審判長法　　　官　陳心弘
~B　　　法　　　官　饒金鳳
~B　　　法　　　官　朱光仁
中　　　　華　　　　民　　　　國　　九十一　年　　十　　　月　　十一　　日
右正本証明與原本無異。
本件不得上訴。
~B　　　法院書記官　黃智美
中　　　　華　　　　民　　　　國　　九十一　年　　十　　　月　　十一　　日
